臺灣士林地方法院民事判決　　　　　　　100年度訴字第789號
原　　　告　周川來
訴訟代理人　許永昌律師
複　代理人　江宜臻律師
被　　　告　劉松英
上列當事人間請求損害賠償等事件，本院於民國100 年10月17日
言詞辯論終結，判決如下：
    主  文
被告應給付原告新臺幣肆拾陸萬元，及自民國一百年七月十三日
起至清償日止按年息百分之五計算之利息。
原告其餘之訴駁回。
訴訟費用由被告負擔百分之五十，餘由原告負擔。
本判決第一項於原告以新台幣壹拾伍萬元為被告供擔保後，得假
執行。
原告其餘假執行之聲請駁回。
    事實及理由
一本件被告未於言詞辯論期日到場，核無民事訴訟法第386 條所
  列各款情形，爰依原告之聲請，由其一造辯論而為判決。
二原告主張：
  (一)被告於民國94年6 月間某日，受原告之委託，為原告辦理其
    所有之漁船「順永春號」（船籍號碼：CTO-4087，下稱系爭
    漁船）之船體拆解銷毀、船籍註銷，並申請保留汰建權（即
    汰建舊船興建新船之資格，下稱系爭汰建權）等事務。原告
    並無意將系爭汰建權讓渡他人，被告竟意圖為自己不法之利
    益，於94年7 月間某日，利用原告為辦理保留系爭汰建權而
    交付印鑑章供被告蓋用之機會，趁原告不注意之際，接續盜
    蓋原告之印鑑章於2 紙讓渡書上，並在其中乙份讓渡書上再
    偽造原告之簽名，偽造原告同意讓渡系爭汰建權之私文書，
    並以該偽造之讓渡書，將系爭汰建權透過不知情之訴外人邱
    訓生，以新台幣（下同）46萬元之價格出售予不知情之訴外
    人廖建銘。是被告以偽造文書之方式，未經原告之同意即將
    原告所有之汰建權出售予他人，侵害原告所有之系爭汰建權
    ，上開汰建權既經被告以46萬元之代價出售他人，顯見該汰
    建權應有46萬元之價值，被告之不法行為使原告喪失原所有
    之汰建權，自應賠償原告喪失汰建權之損害即46萬元。又被
    告受原告之委任，卻逾越權限，故意將系爭汰建權讓售廖建
    銘，被告未善盡受任人之責任，致原告受有汰建權喪失之損
    害，同時無法律上之原因而受領訴外人所交付之買受系爭汰
    建權之對價，故原告亦應返還該46萬元以填補原告之損害。
    故爰依民法第184 條第1 項、第544 條或第179 條第1 項之
    規定，併予主張而為選擇合併，請求擇一為原告勝訴判決等
    語。
  (二)又因原告信賴被告之專業，始委託原告為其處理船舶事務，
    被告卻辜負原告信賴，以上開偽造文書之犯罪手段，擅自出
    售系爭漁船之汰建權並侵占價款；嗣於96年7 月17日本院刑
    事庭民國96年度訴字第447 號案件審判中，謊稱系爭漁船原
    係兩造合資購買，而原告尚積欠其價金款項云云，藉詞掩飾
    其不法行為，侵害原告人格權，造成原告精神上之痛苦，爰
    依民法第195 條第1 項規定，請求被告賠償原告非財產上損
    害56萬元等語。
  (三)聲明：
    1.被告應給付原告102 萬元（原告聲明誤載為100 萬元），
      及自起訴狀繕本送達翌日起至清償日止按年息5%計算之利
      息。
    2.願供擔保請准宣告假執行。
三被告未於言詞辯論詞日到場，亦未提出書狀做任何聲明或陳述
  。
四法院之判斷
  (一)原告主張被告受原告之委託，辦理系爭漁船之船體拆解銷毀
    、船籍註銷及申請保留漁船汰建權等事務，卻意圖為自己不
    法之利益，偽造系爭汰建權之讓渡書，以46萬元之價格，將
    系爭汰建權出售他人等犯行，業據台灣士林地方法院檢察署
    檢察官（以下簡稱士林地檢署）以被告涉犯行使偽造私文書
    罪起訴，經本院刑事庭、台灣高等法院、最高法院審理結果
    ，判認被告所犯偽造文書等罪成立，處以被告有期徒刑9 月
    確定等情，業經本院調閱士林地檢署95年度偵字9088號偵查
    卷、本院刑事庭96年度訴字第447 號、台灣高等法院96年度
    上訴字第4720號、99年度上更(一)字第101 號、最高法院99年
    度台上字第1901號卷宗，核閱無訛，且被告並未到庭或提出
    任何書面爭執，堪認原告上開主張事實為真。
  (二)按因故意或過失，不法侵害他人之權利者，負損害賠償責任
    ，民法第184 條第1 項前段，定有明文。依上所述，被告利
    用受委任辦理原告所有系爭漁船報廢及保留漁船汰建權之機
    會，將原告所有之系爭汰建權出售他人，致原告喪失系爭汰
    建權，自係侵害原告之財產權，依據上開規定，應賠償原告
    之損害。查系爭汰建權由被告以46萬元之代價出售他人，業
    經認定如上，故原告主張系爭汰建權之價值為46萬元，亦堪
    認定。是因被告以偽造文書之不法行為未得原告同意而將系
    爭汰建權出售他人，使原告喪失價值46萬元之系爭汰建權，
    原告請求被告給付46萬元以填補原告之損害，為有理由，自
    應准許。
  (三)復按給付無確定期限者，債務人於債權人得請求給付時，經
    其催告而未為給付，自受催告時起，負遲延責任，其經債權
    人送達訴狀，或依督促程序送達支付命令，與催告有同一之
    效力；又遲延之債務，以支付金錢為標的者，債權人得請求
    依法定利率計算之利息，民法第229 條第2 項、第233 條第
    1 項亦規定甚明。是原告請求自起訴狀繕本送達翌日起加計
    法定利息即以年息百分之五計算之利息，自無不許。查本件
    起訴狀繕本自100 年7 月1 日寄存於新北市政府警察局蘆洲
    分局八里分駐所後，自是日起10日後生送達之效力，故應自
    100 年7 月12日起始生起訴狀繕本送達於被告之效力，故本
    件遲延利息之起算日應為100 年7 月13日。
  (四)從而，本件原告依據侵權行為法律關係，請求被告給付46萬
    元，及自100 年7 月13日起至清償日止按年息百分之五計算
    之利息，為有理由，應予准許。
  (五)原告復主張被告在刑事案件中主張系爭漁船為其與原告所共
    同出資購入，且原告尚積欠其出資款，致原告之人格權受損
    請求被告給付56萬元之精神上慰撫金云云。經查，被告於前
    開刑事審判中固辯稱：系爭漁船係兩造間合資購買，被告先
    行代墊買賣價金，原告尚欠伊部分買賣價金未付云云。然依
    據刑事訴訟法第95條第4 款、第96條、第289 條第1 項規定
    ，刑事訴訟程序中之被告有陳述自由、辨明及辯解之防禦權
    。故本件被告於上開之刑事訴訟程序中所為之陳述係行使其
    身為刑事被告之防禦權，自難認為不法行為。且被告並未指
    出其何種人格權受被告在刑事訴訟之陳述所侵害，自亦難認
    原告已符合民法第195 條規定之要件。從而，原告主張被告
    於刑事審判中所為之陳述侵害其人格權，應賠償56萬元精神
    上慰撫金，為無理由，應予駁回。
  (六)綜上所述，被告偽造系爭汰建權讓渡書，擅自將系爭汰建權
    出售他人，致原告受有喪失系爭汰建權而有損害，原告主張
    被告應賠償其汰建權喪失之損害46萬元，及自100 年7 月13
    日起自清償日止按年息百分之五計算之利息，為有理由，應
    予允許；原告另主張被告於前開刑事審判中所為之陳述，侵
    害其人格權云云，因此係被告在刑事訴訟程序防禦權之行使
    ，並非不法行為，且原告並未具體指出係何人格權受侵害，
    故原告請求被告賠償其人格權受侵害之精神慰撫金部分，為
    無理由，應予駁回。又原告對被告訴請給付46萬元部分，係
    在單一聲明下，為同一之目的，依民法第179 條第1 項、第
    184 條第1 項及第544 條之規定，請求本院依其單一之聲明
    而為裁判，此為訴之選擇合併。而本院就此部分聲明，既已
    依侵權行為法律關係准許原告請求，則毋庸審酌其餘請求權
    是否有理由，附此敘明。
五原告就訴之聲明第1 項陳明願供擔保，聲請宣告假執行，經核
  其勝訴部份，合於法律規定，爰酌定相當之擔保金額宣告之；
  原告其餘假執行之聲請，因訴之駁回而失所依據，不應准許。
六本件事證已臻明確，兩造其餘攻擊防禦方法及證據，核與判決
  之結果不生影響，爰不一一論列，併此敘明。
七訴訟費用負擔之依據：民事訴訟法第79條。
中    華    民    國   100    年    10    月    31    日
                  民事第一庭  法  官  黃珮禎
以上正本證明與原本無異。
如對本判決上訴，應於判決送達後20日內向本院提出上訴狀，若
委任律師提起上訴者，應一併繳納上訴審裁判費，否則本院得不
命補正逕行駁回上訴。
中    華    民    國   100    年    10    月    31    日
                              書記官  陳韻如